臺灣高等法院刑事判決　　　　　　　 100年度上易字第2231號
上　訴　人　臺灣臺北地方法院檢察署檢察官
被　　　告　李明錦
選任辯護人　郭睦萱律師
　　　　　　粘怡華律師
上列上訴人因被告傷害案件，不服臺灣臺北地方法院100年度易
字第1073號，中華民國100年8月10日第一審判決（起訴案號：臺
灣臺北地方法院檢察署100年度偵字第2068號），提起上訴，本
院判決如下：
    主  文
原判決撤銷。
李明錦傷害人之身體，處拘役參拾日，如易科罰金，以新臺幣壹
仟元折算壹日。
    事  實
一、李明錦為李明玲之胞妹，二人間具有家庭暴力防治法第3條
    第4款所定家庭成員關係。李明錦於民國99年10月5日21時59
    分許，在臺北市松山區○○○路○段230號至234號崇偉大樓
    （下稱崇偉大樓）1樓，見李明玲向大樓保全人員黃興國（
    被訴傷害部分，業經原審判處無罪確定）興師問罪，乃出面
    制止李明玲，惟李明玲不聽從，而與李明錦口角爭執，並徒
    手推打李明錦（未成傷），黃興國見狀立即將2人隔開，並
    抓住李明玲雙手制止。李明錦心有未甘，竟基於傷害人身體
    之犯意，趁機伸手朝李明玲左右臉頰摑掌數下，致李明玲受
    有頭部損傷併臉部多處挫傷之傷害。
二、案經李明玲訴由台北市政府警察局松山分局報告臺灣臺北地
    方法院檢察署檢察官偵查起訴。
    理  由
一、證據能力說明
（一）按「被告以外之人於審判外之言詞或書面陳述，除法律有
      規定者外，不得作為證據」，刑事訴訟法第159條第1項定
      有明文，此即學理上所稱「傳聞證據排除法則」。依上開
      法律規定，傳聞證據原則上固無證據能力，但如法律別有
      規定者，即例外認有證據能力。經查：被告李明錦及其辯
      護人主張：證人即告訴人李明玲於警詢中所為陳述，係屬
      傳聞證據，無證據能力。查證人李明玲於警詢中所述，確
      屬被告以外之人於審判外之陳述，被告及其辯護人既爭執
      證人於警詢中所為陳述之證據能力，復查無該等警詢陳述
      有何傳聞例外規定可資適用，自均無證據能力可言。
（二）另按「被告以外之人於偵查中向檢察官所為之陳述，除顯
      有不可信之情況者外，得為證據」，刑事訴訟法第159條
      之1第2項定有明文，此當為首揭傳聞法則之例外。又被告
      以外之人於偵查中向檢察官所為之陳述，就本件被告而言
      ，事實上難期有於檢察官偵查中行使反對詰問權之機會，
      是該等陳述應屬未經完足調查之證據，但非謂無證據能力
      。申言之，如於審理時使被告或其辯護人得針對該被告以
      外之人於偵查中向檢察官所為之陳述，有補足行使反對詰
      問權之機會，即非不容許該被告以外之人於偵查中向檢察
      官所為之陳述作為證據（見最高法院95年度台上字第6675
      號判決意旨）。經查，證人李明玲於100年1月17日偵查中
      向檢察官所為之證述，業經具結在案（見100年度他字第
      107號卷第33頁），而被告於檢察官偵查中固未對該證人
      詰問或與之對質，但依前開說明，此並非意指該證人於偵
      查中之證述即無證據能力，應僅係屬於未經完足調查之證
      據而已。嗣於原審審理時，被告之辯護人業已針對該證人
      於偵查中所為陳述，對其等分別行交互詰問，當已補足被
      告行使反對詰問權之機會，自不得再執被告未於偵查中對
      該證人詰問或與之對質為辯。復查無檢察官偵查中有其他
      顯不可信之情形，揆諸首揭法律規定，上開證人於偵查中
      所為之證述當有證據能力，而可採為本件之證據使用，至
      於證人李明玲其他各次偵訊筆錄，因未具結，依刑事訴訟
      法第158條之3規定，自無證據能力。
（三）又被告以外之人於審判外之言詞或書面陳述，除法律有規
      定者外，不得作為證據；又被告以外之人於審判外之陳述
      ，雖不符刑事訴訟法第159條之1至第159條之4之規定，而
      經當事人於審判程序同意作為證據，法院審酌該言詞陳述
      或書面陳述作成時之情況，認為適當者，亦得為證據；另
      當事人、代理人或辯護人於法院調查證據時，知有第159
      條第1項不得為證據之情形，而未於言詞辯論終結前聲明
      異議者，視為有前項之同意，刑事訴訟法第159條第1項、
      第159條之5分別定有明文。查本案下列所引用之其餘供述
      證據，經本院依法踐行調查證據程式，檢察官、被告及辯
      護人均不爭執各該證據之證據能力（見本院卷第25至26頁
      、第126頁至第128頁），且亦查無依法應排除其證據能力
      之情形，依刑事訴訟法第159條之5規定意旨，應具有證據
      能力。另下列所引用卷內之文書證據、證物之證據能力部
      分，並無證據證明係公務員違背法定程序所取得，且無刑
      事訴訟法第159條之4之顯有不可信之情況與不得作為證據
      之情形，並經本院依法踐行調查證據之程序，自亦具有證
      據能力。
二、訊據被告李明錦固坦承與告訴人李明玲為姊妹關係，及於上
    開時地有與告訴人李明玲口角爭執等情，惟矢口否認有何傷
    害犯行，辯稱：案發當天伊買東西回來，剛好看到告訴人李
    明玲在崇偉大樓社區中庭和兩個警衛即被告黃興國、崔智華
    發脾氣，伊請告訴人李明玲有事情到樓上去講，告訴人李明
    玲就衝過來打伊，跌倒後又再衝過來打伊，伊就用包包抵擋
    ，後來告訴人李明玲跑到花圃邊，用腳踢被告黃興國，伊想
    說自己是崇偉大樓的副主委，告訴人李明玲卻在中庭鬧事，
    就走過去想推開告訴人李明玲，告訴人又用腳踢伊，伊當天
    沒有用皮包或徒手打告訴人李明玲，只在告訴人李明玲衝過
    來打伊時用皮包抵擋云云。辯護人為被告辯稱：由法院當庭
    勘驗之監視錄影畫面可以看出是告訴人李明玲引起本件爭端
    ，並多次攻擊被告李明錦，且監視錄影畫面與告訴人李明玲
    證述被告李明錦連打3次耳光完全不符，告訴人之指述不足
    採信；勘驗內容第4點、第6點之畫面中固可見被告李明錦用
    右手往告訴人李明玲上半身揮動，但當時係告訴人李明玲先
    攻擊被告李明錦或以腳踹黃興國，被告李明錦自會反射性舉
    起右手阻擋告訴人之攻擊行為，且畫面中被告李明錦之右手
    並未直接與告訴人之臉部或頭部有所接觸，無可能造成告訴
    人頭部損害或臉部挫傷；再加上案發現場的證人崔智華、黃
    興國均到庭證述沒有看見被告李明錦有傷害告訴人李明玲或
    毆打告訴人耳光的情形，足見被告李明錦確實沒有傷害行為
    ；至於診斷證明書及到場處理之警員證詞，均與案發當時有
    一段時間的差距，告訴人李明玲臉部之傷勢是否確實為被告
    李明錦單次揮動右手所導致，顯有疑問，被告李明錦並無起
    訴書所指摘之犯行云云。
三、經查：
（一）上揭犯罪事實，業據證人即告訴人李明玲先於偵查時證稱
      ：當天我是要去問黃國興為何要拿剪刀刺我，我先在管理
      處與黃國興對話，黃國興否認，剛好李明錦從外面回來走
      到中庭，看到我跟黃國興站在那裡，李明錦就衝向我，我
      想要拉他，但因為他往後退我沒有拉到，我往回跑到有監
      視錄影地方，跑的過程跌倒，黃國興過來正面用雙手拉住
      我，李明錦衝過來用右手打我三下耳光，因為我手不能動
      ，李明錦又過來打我3、4下耳光，第三次李明錦要衝過來
      打，崔智華就抱住李明錦的腰不讓他過來打，診斷證明書
      上頭臉挫傷是因為李明錦打我耳光，雙腕挫傷是黃國興抓
      住我等語（見100年度他字107號卷第30至31頁）；復於原
      審審理時證稱：那時候我手被黃興國按住，然後李明錦過
      來打我三個巴掌，向我揮手打，往我左右臉頰打，我的臉
      皮比較薄，被打過後會比較紅，所以臺安醫院的診斷證明
      應該有，當時是在勘驗畫面的右上角花圃那邊，右側花圃
      打完之後，黃興國都沒有放開他的手，如果有放開，我就
      會衝出來了，黃興國都沒有放開手一直抓著，我會踹黃興
      國，是因為第二次李明錦又衝過來揮打我左右臉頰巴掌三
      下，黃興國一直按住我的手，我那時候很怕，手被按住，
      我說你為何抓住我的手連喊六、七次，我說你妨害我自由
      ，我那時候很恐懼無助，所以那時候才會腳踢黃興國，黃
      興國把我手往下按在中庭的花圃水泥花台，他雙手往下按
      住我，因為花台有一個高度，那個高度是水泥做的，所以
      我手才有挫傷，第一次在花圃那邊，我是手被按住，李明
      錦衝過來我的右邊即黃興國左邊，我跟黃興國中間有空隙
      ，李明錦跑來用右手先揮打我的右臉，再打左臉，再打右
      臉，一共三下，站我們兩個中間打我巴掌，黃興國那時候
      是側身面對我的左邊，李明錦跑到我右邊打我的，第二次
      在花圃那邊，李明錦先打我，我喊了六七聲，我才踢黃興
      國當天李明錦前後一共打我二次，第一次打三下，然後再
      打三下，後來要衝過來的時候，崔智華擋住他。李明錦一
      共打我六下，六下都是打左右臉頰，（依照你臺安醫院診
      斷證明書上面記載還有頭部損傷是如何造成？）他在打得
      時候，我一定轉過去，我很怕就扭的很大力，脖子瞬間轉
      動，這樣會酸痛，我隔天脖子就酸痛，頭部損傷就是我脖
      子轉動酸痛，醫生叫我回去觀察是否有腦震盪，如果有還
      要回診看。他們打完之後，我就請另外住在同棟樓上的一
      個妹妹下來，然後我自己就打電話報警，警察先到現場，
      然後我才去就醫，我有跟警察說我受傷等語（見原審卷第
      80至83頁），經核其先後證述有關其與被告爆發口角、肢
      體衝突後，遭保全人員黃興國拉住其雙手制止，被告則趁
      機二次衝過來打其耳光，各三下，後經保全人員崔智華抱
      住被告阻擋之情均屬一致。
（二）又證人黃興國於原審亦證稱：案發當天晚上將近10點左右
      ，李明玲突然跑到Ｂ棟大廳我服務的櫃台前方大聲指責我
      ，說為何我要用剪刀殺她？我立刻站起來跟李明玲說我絕
      對沒有說過這句話，請李明玲弄清楚，並且請李明玲冷靜
      ，但是李明玲還繼續在Ａ棟大廳大聲指責，李明錦這時剛
      好購物回來，姊妹在接近Ｂ棟大廳的門口短暫的對話，突
      然李明玲出手攻擊李明錦，此時我便立刻過去擋在兩人中
      間，將兩人隔開，李明玲立刻後退跌倒在地，但是很快便
      站了起來，又想衝向前，但是李明玲被我擋住，無法得逞
      ，李明玲便走向花圃將皮包放在花圃上面，我依然擋在兩
      人中間，因為前面有攻擊李明錦的舉動，李明玲跌倒後又
      站起來想要往前衝，所以我對李明玲有了高度的戒心，因
      為我一直是面對李明玲小姐，所以很清楚的看到李明玲從
      皮包中要拿東西的動作，因為有了高度戒備，所以我反應
      很快的握住李明玲的雙手手腕部分，在案發當時我有叫崔
      智華攔住李明錦因為李明錦後來有過來，我那時候手握住
      李明玲，我無法一個人兼顧兩面，所以請崔智華過來幫忙
      等語（見原審卷第111至112頁第113頁反面）、及證人崔
      智華於原審證稱：（雙方在中庭花圃邊的時候，有隔著黃
      興國的時候，你後來有過去拉李明錦，為何要過去拉李明
      錦？）那時候我一直在撿地上東西，我也不想管她們衝突
      ，因為雙方是住戶又是親姊妹，最後為何要拉李明錦，好
      像是黃興國叫我說「小崔，把她們拉開」，我看到黃興國
      在面對李明玲隔在中間，阻擋抓住李明玲，我看到李明錦
      要繞過黃興國往李明玲的方向，我那時候才去拉開李明錦
      ，我開始沒有碰到李明錦，我後來實在沒有辦法才去抓住
      李明錦，因為李明錦一直想要往前衝，那時候黃興國已經
      抓住李明玲，李明玲的腳踢黃興國，就是李明玲作勢要往
      李明錦的方向衝，李明錦也要往李明玲的方向衝，剛開始
      的時候就是兩個人要互相撲上去，因為我剛開始是要阻擋
      ，但是李明錦一直要繞過我，阻擋好幾次之後，我才去抓
      住李明錦。（那時候你阻擋的時候，你有注意到黃興國跟
      李明玲有在做什麼嗎？）有一點概略，我只有聽到聲音跟
      畫面，我只有看到黃興國抓住李明玲的手，然後聽到李明
      玲一直叫黃興國說「把手放開」，我是撿地上物品不知道
      第幾個的時候抬頭看到黃興國有拉住李明玲的手。我上前
      拉開李明錦的時候，黃興國有拉住李明玲的手，只記得李
      明錦好像要繞過我，往李明玲那邊移動，我專注要抓住李
      明錦隔開，不讓李明錦接近，李明錦就是跟我繞來繞去，
      後面就是我去抓住李明錦等情明確（見原審卷第42至45頁
      ），核與證人即告訴人李明玲指稱其雙手遭證人黃興國拉
      住後，被告仍有多次繞過證人黃興國、崔智華往告訴人李
      明玲方向衝，靠近告訴人李明玲之舉動等節相吻合，堪認
      告訴人李明玲前揭指訴非虛。
（三）有關被告與告訴人、證人黃興國、崔智華等於案發現場之
      互動情形，經原審當庭勘驗監視錄影光碟，結果摘要大致
      如下：
    １、錄影畫面無聲音，無記錄時間。
    ２、被告李明錦從畫面右方出現，告訴人李明玲和被告李明
        錦交談，突然告訴人李明玲雙手撲向被告李明錦且推了
        被告李明錦（如列印照片一），告訴人李明玲往後跑三
        步後跌坐在畫面左方地上，同時被告李明錦也向後退幾
        步。站在畫面下方門邊的證人黃興國及崔智華向前走向
        告訴人李明玲及被告李明錦，畫面左方的證人黃興國扶
        起告訴人李明玲，告訴人李明玲起身繞過證人黃興國衝
        向被告李明錦，右手揮動，被告李明錦右手向告訴人李
        明玲方向揮動，其右手所持的紙袋跟著揮動（如列印照
        片二），後被告李明錦將提包放置B棟大門邊地上，黃
        興國隔開兩人，告訴人李明玲跑至畫面左上方花圃放置
        提包，證人黃興國面向告訴人李明玲，擋在告訴人李明
        玲及被告李明錦兩人之間，告訴人李明玲伸出右手，被
        告李明錦繞至黃興國背面左方用右手揮向李明玲一次之
        後退後幾步（如列印照片三）。此時證人崔智華在撿拾
        散落地上之物品。
    ３、之後告訴人李明玲欲向被告李明錦方向移動而證人黃興
        國擋住告訴人李明玲，被告李明錦走向告訴人李明玲，
        告訴人李明玲則伸出右腳踹李明錦（如列印照片四），
        被告李明錦則走向告訴人李明玲方向向告訴人李明玲揮
        動右手（手部有無接觸李明玲因監視器拍攝角度無法確
        認）。被告李明錦離開畫面，無法辨識動作。
    ４、證人黃興國拉住告訴人李明玲，告訴人李明玲用右腳踹
        證人黃興國的腳，在兩人右方的被告李明錦衝向告訴人
        李明玲用右手往告訴人李明玲上半身揮動一下（如列印
        照片五）。證人崔智華見狀向前隔開被告李明錦，被告
        李明錦隔著證人崔智華、黃興國兩人右手指著對告訴人
        李明玲說話。被告李明錦欲接近告訴人李明玲被證人崔
        智華攔住，被告李明錦右手指著告訴人李明玲，又再度
        接近告訴人李明玲（畫面因門口玻璃反光無法辨識），
        證人崔智華攔住被告李明錦，證人黃興國將告訴人李明
        玲往畫面左方帶開，四人向畫面左方移動。證人崔智華
        將被告李明錦帶至畫面中間B棟大樓門口。證人黃興國
        圍著告訴人李明玲，證人黃興國背對著鏡頭，告訴人李
        明玲被證人黃興國遮擋無法辨識動作，兩人沿著中庭花
        圃移動。被告李明錦欲走向告訴人李明玲位置，被證人
        崔智華拉住後欲掙脫但仍被拉住，告訴人李明玲及證人
        黃興國因監視器拍攝角度無法辨識動作。
    ５、告訴人李明玲手上有發亮物體走向前，告訴人李明玲往
        畫面右方移動後離開畫面，被告李明錦在畫面右方指著
        告訴人李明玲離去的方向。證人黃興國與崔智華圍著被
        告李明錦，被告李明錦欲向前，證人崔智華雙手環抱被
        告李明錦的腰部。
        就上開勘驗結果可知，告訴人李明玲將皮包放置於畫面
        左上方花圃後，即遭證人黃興國以身體阻擋，繼以抓住
        告訴人雙手方式壓制告訴人於該處，期間告訴人除有以
        腳踹證人黃興國、被告之腳外，並無再有靠近被告、攻
        擊被告之舉動，反觀被告於告訴人遭壓制於該處期間，
        仍三次走近告訴人身邊，高舉右手過頭由上往下對告訴
        人近頭部處揮動3次，嗣經證人崔智華阻止後，被告仍
        多次欲繞過證人崔智華接近告訴人等情，有卷附原審勘
        驗筆錄、監視器翻拍照片、光碟一片可參（見原審卷第
        40至41頁、第48至50頁、第88至95頁），復稽之，告訴
        人當時既已遭證人黃興國壓制雙手，何以被告仍三次走
        近告訴人續而高舉右手由上往下朝告訴人上半身揮動？
        又被告若無攻擊告訴人之舉動，證人崔智華何以會多次
        攔阻被告接近告訴人？再被告如無攻擊告訴人之意圖，
        何以經證人崔智華多次攔阻，仍執意要接近告訴人身體
        ？復參酌被告、告訴人及證人黃興國三人身高及相對位
        置，證人黃興國身高181公分，被告身高超過160公分，
        告訴人身高僅150多公分，而當時告訴人雙手遭證人黃
        興國拉住，不論被告數次走近告訴人之目的為何，然其
        數次高舉右手過頭，由上往下朝告訴人上半身揮動3次
        之舉動，明顯與被告辯稱高舉右手是要推開告訴人之情
        狀不符，反而與告訴人所述遭被告打耳光之情節相符，
        益見告訴人指訴被告有動手摑掌其臉頰乙節，尚非無稽
        。至於依上開監視錄影畫面內容，固無法清楚確認被告
        揮動右手後有無接觸到告訴人李明玲之臉部或身體其他
        部位，然此係因監視錄影機拍攝角度問題所致，此見上
        開勘驗筆錄即明，況被告於本院準備程序時亦不諱言朝
        告訴人揮動右手之動作，有接觸到告訴人之身體（手臂
        ）部位（見本院卷第24頁反面），足見尚難單憑監視錄
        影機拍攝所得畫面遽為有利被告之依據。
（四）復觀諸證人即當天到場處理之警員蕭俊男、鐘易蓉於原審
      亦結證稱：現場情況其中一個當事人有跟我講說他有被打
      一個耳光，我有寫在家暴的調查紀錄通報表，依照該表所
      記載，當天跟我講說被打了耳光的人就是被害人李明玲，
      案發當天有去崇偉大樓處理一件家暴案件，記得是大姊就
      是在庭告訴人報案的，我們到現場的時候，李明玲跟妹妹
      李明錦有爭吵，當時大姐李明玲是在樓下等我們，因為她
      是報案人，李明玲跟我們說跟妹妹李明錦之間有糾紛，請
      我們去處理，我忘記因為什麼事情引起爭執，情形就是我
      們警方去的時候，現場已經沒有有肢體衝突之類的，但是
      之間還是有口角糾紛，在樓下電梯的時候還是有口角糾紛
      ，大姐李明玲說她有被打，她說有被打耳光，（你們在現
      場有無檢視李明玲的外觀有無受傷的情況？）因為那時候
      在樓下，所以我們有看，李明玲有比給我們看，臉有稍微
      紅紅的，但是哪邊的臉頰不記得了，其他有無受傷情況我
      沒有印象，我依稀記得她說臉頰部分被打，其他部分沒有
      印象等語（見原審卷第108頁反面、第109至110頁），並
      有台北市政府警察局松山分局處理家庭暴力與兒少保護案
      件調查紀錄通報表、臺北市政府警察局松山分局100年6月
      14日北市警松分刑字第10031066100號函檢附受理各類案
      件紀錄表各一份在卷可稽（見他字卷第12至14頁、原審卷
      第67至68頁），顯見告訴人報警當時臉頰確實受有傷害，
      而告訴人李明玲於案發後即於同日晚間11時33分前往台安
      醫院急診，向醫師主述被人抓雙手腕，並被人打臉頰，經
      醫師診斷結果，確實受有頭部損傷併臉部多處挫傷、雙腕
      多處挫傷等傷害，亦有臺安醫院99年10月5日出具診斷證
      明書、臺安醫院100年6月9日(100) 醫發字第356號函檢附
      李明玲急診病歷影本各一份存卷可查（見他字卷第10頁、
      原審卷第62至66頁），告訴人所受傷勢核與告訴人證稱因
      遭證人黃興國抓住雙手，被告摑掌告訴人左右臉頰所致之
      傷害等情相符，益徵告訴人前開指訴為真，自堪採信。再
      者，依上開臺北市政府警察局松山分局受理各類案件紀錄
      表、台安醫院病歷資料顯示，警員蕭俊男、鐘易蓉係在接
      獲通報後之99年10月5日22時31分抵達現場處理，而告訴
      人則於當日23時33分至台安醫院進行診療，可見告訴人當
      日係在本件糾紛經警處理後即前往醫院就診，衡諸在發生
      糾紛後至醫院診療之間，如此密接時間下，告訴人所受之
      傷勢應係被告於上開時、地對告訴人所為之傷害行為所造
      成無疑，被告之傷害行為與告訴人所受之傷害有因果關係
      ，亦堪認定。
（五）又按證人相互間之陳述有所歧異時，究竟何者為可採，法
      院仍得本其自由心證予以斟酌，非謂一有不符或矛盾，即
      應認其全部均為不可採信；尤其關於犯人之特徵、犯罪之
      手段及結果等之細節方面，告訴人之指陳，難免因時間與
      記憶等因素，略有出入或故予誇大渲染，證人之證言，亦
      同；然其對基本事實之陳述，若果與真實性無礙時，則仍
      非不得採信，最高法院74年台上字第1599號著有判例可資
      參照。證人崔智華於原審審理時固證稱告訴人臉部看不出
      有受傷、未見被告有動手打告訴人等語（見原審卷第42、
      43頁），及證人黃興國於原審審理時證述沒有看見被告有
      打告訴人耳光等語（見原審卷第113頁反面）。惟查，證
      人崔智華於原審審理時就案發過程一再證稱「我不太想理
      這個事情」、「我不想管他們衝突，因為雙方是住戶又是
      親姊妹，最後為何要拉開李明錦，是黃興國叫我把他們拉
      開」、「因為那時我都刻意避開」、「發生動作我沒有看
      到，我是刻意避開」、「確實動作都沒有注意到，我刻意
      避開」等語（原審卷第42、43、44、45頁），可見本件糾
      紛之過程，證人崔智華因不想理會、刻意迴避而未親眼全
      程目睹，自然未能看見被告有無動手毆打告訴人，且依證
      人崔智華所述當時係採取刻意避開、不理會之態度處理本
      件紛爭，是因受證人黃興國要求才被動拉住被告李明錦，
      衡情證人崔智華自難會主動清楚注意告訴人臉部有無受傷
      ，再依證人即警員鍾易蓉所證，至現場處理時有看見告訴
      人臉有稍微紅紅的等情，可知告訴人所受臉部傷害並非嚴
      重，亦無破皮流血，證人崔智華因此未能看出告訴人臉部
      有無受傷亦有可能，佐以證人崔智華並非專業之醫療人員
      ，實無法如同專業之醫療人員可精準判斷及說明告訴人身
      體部位是否受傷、所受傷勢之名稱、範圍及程度，尚難僅
      以證人崔智華上開證述逕行推論案發當時告訴人臉部確實
      未受有傷勢，而為被告有利之認定。另觀諸證人黃興國於
      原審作證時，為本案之共同被告，對於被訴傷害犯行又否
      認犯罪，顯與告訴人互為對立之地位，其所為證言之憑信
      性本較薄弱，參以證人黃興國於原審作證時經法官詢問「
      有無看到被告有揮動手作勢攻擊告訴人」、「有無注意告
      訴人有被打」等問題時，先表示沒有看到、沒有注意，並
      說明因為被告一直在其背後，伊是注意告訴人動作，伊是
      注意告訴人身體動作及去向，沒注意告訴人頭、臉等語（
      見原審卷第112頁），經檢察官詰問「兩邊舉動你應該很
      清楚？」時，亦稱因為我是站在面對李明玲，後面有我同
      事，所以李明玲做什麼我不清楚等語（見原審卷第113頁
      反面），可徵事發當時證人黃興國並不知悉被告有無伸手
      打告訴人臉部，其事後改稱沒有看到被告打告訴人耳光云
      云，與前開證述明顯不一致，應係事後迴護被告之詞，自
      難遽信。
（六）辯護人雖以被告雖曾於如原審列印照片三、五之時點朝告
      訴人揮動右手，惟均係防衛自己或黃興國免於告訴人之攻
      擊云云（見本院卷第33頁）。惟按刑法第23條之正當防衛
      ，係以對於現在不法之侵害，而出於防衛自己或他人權利
      之行為為要件。因之正當防衛，必對現在之不法侵害，始
      能成立，所謂現在，乃別於過去與將來而言，此為正當防
      衛行為之「時間性」要件。過去與現在，以侵害行為已否
      終了為準，將來與現在，則以侵害行為已否著手為斷，故
      若侵害已成過去，或預料有侵害而侵害行為尚屬未來，則
      其加害行為，自無成立正當防衛之可言。至於防衛過當係
      指為排除現在不法侵害之全部防衛行為欠缺「必要性」及
      「相當性」要件而言，必係防衛行為，始生是否過當，倘
      非防衛行為，當無過當與否之問題。經查告訴人縱有於列
      印照片三時點先伸出右手行為，惟被告見狀既已繞至證人
      黃興國背面左方，此時告訴人既無再為任何傷害行為，何
      有「現在不法侵害」可言，被告自難以此主張正當防衛；
      又依前述勘驗筆錄內容以及卷附翻拍照片（見偵字卷第41
      至62頁、原審卷第50頁）所示，告訴人於原審列印照片五
      之時點時，並未對被告有任何加害行為，斯時告訴人因遭
      證人黃興國壓制雙手，而與證人黃興國拉扯反抗，被告竟
      趁此機會衝向前以手摑掌攻擊告訴人，顯非排除必要侵害
      之反擊行為，而係具有傷害對方之故意存在無訛。是依上
      開說明，應認被告上開以手攻擊告訴人之行為，非對於現
      在不法之侵害為必要排除之反擊行為，是被告辯護人上開
      辯解，自非可採。
（七）綜上所述，被告前揭所辯，顯係事後圖卸刑責之詞，均不
      足採。本件事證已臻明確，被告犯行洵堪認定，應予依法
      論科。至告訴代理人請求對被告及證人黃興國、崔智華測
      謊部分，經核與刑事訴訟法第163條第1項規定未合，本院
      亦認無調查之必要，附此敘明。
四、核被告李明錦所為，係犯刑法第277條第1項之傷害罪。按家
    庭暴力防治法所稱家庭暴力，係指家庭成員間實施身體或精
    神上不法侵害之行為；所謂家庭暴力罪，係指家庭成員間故
    意實施家庭暴力行為而成立其他法律所規定之犯罪，家庭暴
    力防治法第2條第1款、第2款分別定有明文。經查被告與告
    訴人李明玲係姊妹關係，業據被告及告訴人陳明在卷，渠二
    人間為家庭暴力防治法第3條第4款所定家庭成員關係，被告
    對告訴人李明玲為上開所為犯罪行為，亦屬家庭暴力防治法
    第2條第2款所規定之家庭暴力罪。
五、原審未詳為勾稽，遽為被告無罪之諭知，容有未洽。檢察官
    提起上訴，指摘原判決不當，為有理由，應由本院將原判決
    撤銷改判。爰審酌被告前無犯罪科刑紀錄，素行尚佳，有本
    院被告前案紀錄表一份在卷可稽，被告與告訴人間為姊妹關
    係，竟不思以正當、理性溝通之方式解決紛爭，而互以暴力
    相向，被告僅因告訴人先動手推打其身體在先，見告訴人遭
    人攔阻，即以摑掌方式傷害告訴人，並造成告訴人受傷，所
    為非是，及被告之犯罪動機、目的、手段之輕重、智識程度
    、告訴人所受傷勢尚屬輕微、迄今尚未與告訴人和解及犯罪
    後態度並無悔意等一切情狀，量處拘役30日，並諭知易科罰
    金之折算標準，以資懲儆。
據上論斷，應依刑事訴訟法第369條第1項前段、第364條、第299
條第1項前段，刑法第227條第1項、第41條第1項前段，刑法施行
法第1條之1，判決如主文。
本案經檢察官越方如到庭執行職務。
中    華    民    國   100    年    11    月    3     日
                  刑事第十八庭  審判長法  官  吳鴻章
                                      法  官  魏瑞紅
                                      法  官  汪梅芬
以上正本證明與原本無異。
不得上訴。
                                      書記官  劉寶鈴
中    華    民    國   100    年    11    月    3     日
附錄本案論罪科刑法條：
刑法第277條第1項
傷害人之身體或健康者，處3年以下有期徒刑、拘役或1千元以下
罰金。